臺灣臺南地方法院民事判決　九十一年度訴字第二一七三號
　　原　　　告　交通部公路總局第二區養護工程處
　　法定代理人　甲○○
　　訴訟代理人　楊清安律師
　　　　　　　　蔡進欽律師
　　　　　　　　蘇正信律師
　　　　　　　　蔡弘琳律師
　　被　　　告　上海商業儲蓄銀行股份有限公司台南分行
　　法定代理人　丁○○
　　訴訟代理人　丙○○
　　　　　　　　乙○○
右當事人間請求返還不當得利事件，本院判決如左：
    主    文
被告應給付原告新台幣貳佰肆拾參萬貳仟參佰肆拾參元，及自民國九十一年九月四日
起至清償日止，按年息百分之五計算之利息。
訴訟費用由被告負擔。
本判決於原告以新台幣捌拾壹萬元供擔保後，得假執行。
    事實及理由
一、本件原告起訴主張：爰訴外人長虹工程股份有限公司（下稱長虹公司）承攬原告
    承造之「南投縣集鹿大橋新建工程」（以下簡稱系爭工程）後，因財務發生困難
    ，無法給付協力廠商工資及材料費，工程改以監督付款方式進行，由下包協力廠
    商組成「集鹿大橋新建工程自救委員會」繼續未完工程，未領工程款及保留款部
    分，則由長虹公司簽立切結書，將債權轉讓與「集鹿大橋新建工程自救委員會」
    ，民國九十一年八月廿七日，原告進行工程款撥付作業時，因發生錯誤，將原應
    撥入「集鹿大橋新建工程自救委員會（蔡鳳燕）」帳戶之系爭工程第九十四期工
    程估驗款新台幣（下同）二百四十三萬二千三百四十三元（以下簡稱系爭款項）
    ，誤撥入被告銀行第00000000000000號長虹公司帳戶內。原告發
    現錯誤後，除隨即以電話通知被告外，並於同年九月三日，以專人遞送正式公文
    ，表明誤撥情形，請求被告返還系爭款項；豈料被告竟藉故拒絕返還，並於同年
    九月六日，以長虹公司欠款為由，發存證信函向長虹公司主張以誤撥之系爭款項
    抵銷長虹公司積欠被告之債務，顯然無法律上原因而受利益，致原告受損害，依
    民法不當得利之規定，原告自可請求被告返還其利益。長虹公司於辦理監督付款
    並簽立切結書轉讓工程款債權後，對原告已無請求及受領工程款之權利，該誤撥
    之工程款，亦非被告或長虹公司得以自由處分，長虹公司於接獲被告抵銷之存證
    信函後，亦二度函知被告，表明「該筆款項非屬長虹公司所有，請被告將款項返
    還原告」等意旨，惟被告均置之不理，顯然有違交易誠信。縱被告向長虹公司主
    張抵銷之行為，可認非無法律上原因，然其明知非屬長虹公司所有而應返還原告
    之金錢，竟強行以之為抵銷，納為私有，亦顯然侵害原告之權利，依侵權行為法
    則，原告亦得向被告請求損害賠償。爰依不當得利及侵權行為之法律關係，請求
    被告返還誤匯之工程款。並聲明：除供擔保金額外，求為判決如主文所示。
二、被告則以：系爭款項係依原告之指示匯入長虹公司帳戶內，被告依原告上開匯款
    指示，將系爭款項匯入長虹公司之存款帳戶，均係依照原告指示辦理，故原告係
    匯款予長虹公司並非匯給被告，即便有如原告所稱「誤匯」情事，亦屬原告與長
    虹公司間之糾葛，要與被告無涉，被告並無受有利益，何來不當得利之有。被告
    依原告指示將系爭款項存入長虹公司設立於被告之存款帳戶內，按金融機構只須
    依照匯款委任人之指示，於帳號、戶名等資料符合下，即依指示將款項存入指定
    帳戶，金融機構無須探究存入存款之原因，只要款項一存入帳戶，除非有法院扣
    押或其他法定事由，該財產即屬存款戶所有，若如原告所言，「誤匯」即可不經
    存款戶同意直接要求金融機構返還款項者，則金融秩序將大亂，而金融機構勢不
    敢承作匯款這項業務。「二人互負債務，而其給付種類相同，並均屆清償期者，
    各得以其債務，與他方之債務，互為抵銷」，為民法第三百三十四條第一項前段
    定有明文，而長虹公司於被告積欠有債務，長久未為清償，被告自得就對長虹公
    司之債權與長虹公司對被告之存款返還請求權行使抵銷權等語，資為抗辯。並聲
    明：原告之訴及假執行之聲請均駁回。
三、兩造不爭執之事實：訴外人長虹公司承攬原告承造之系爭工程後，因財務發生困
    難，無法給付協力廠商工資及材料費，工程改以監督付款方式進行，由下包協力
    廠商組成「集鹿大橋新建工程自救委員會」繼續未完工程，未領工程款及保留款
    部分，則由長虹公司簽立切結書，將債權轉讓與「集鹿大橋新建工程自救委員會
    」，九十一年八月廿七日，原告進行工程款撥付作業時，因發生錯誤，將原應撥
    入「集鹿大橋新建工程自救委員會（蔡鳳燕）」帳戶之系爭款項，誤撥入被告銀
    行第00000000000000號長虹公司帳戶內。原告發現錯誤後，除隨
    即以電話通知被告外，並於同年九月三日，以專人遞送正式公文，表明誤撥情形
    ，請求被告返還爭款項；被告竟拒絕返還，並於同年九月六日，以長虹公司欠款
    為由，發存證信函向長虹公司主張以該誤撥之系爭款項，抵銷長虹公司積欠被告
    之債務。被告對長虹公司有到期未清償之債權。
四、得心證之理由：本件兩造所爭執之處，應在於原告原應撥入「集鹿大橋新建工程
    自救委員會（蔡鳳燕）」帳戶之系爭款項，卻撥入被告銀行第00000000
    000000號長虹公司帳戶內，是否出於錯誤之意思表示？如是，原告得否依
    不當得利之規定，請求被告返還系爭款項？經查，
（一）、被告對於原告主張系爭款項本來要匯給「集鹿大橋新建工程自救委員會」，
        原告誤匯入被告銀行第00000000000000號長虹公司帳戶內，
        並不爭執（九十一年十月二十五日言詞辯論筆錄）。而依原告所提出被告不
        爭執之切結書、認證書及長虹公司寄給被告之存證信函所示，長虹公司已將
        系爭工程未領之工程款及保留款債權轉讓與「集鹿大橋新建工程自救委員會
        」，原告自應將系爭款項付給「集鹿大橋新建工程自救委員會」，詎原告竟
        將原應撥入「集鹿大橋新建工程自救委員會（蔡鳳燕）」帳戶之系爭款項，
        撥入被告銀行第00000000000000號長虹公司帳戶內，顯係出
        於錯誤之意思表示。
（二）、按寄託物為代替物時，如約定寄託物之所有權移轉於受寄人，並由受寄人以
        種類、品質、數量相同之物返還者，自受寄人受領該物時起，適用關於消費
        借貸之規定。寄託物為金錢時，推定其為消費寄託，民法第六百零二條第一
        項、第六百零三條分別定有明文。系爭款項匯入被告銀行第0000000
        0000000號長虹公司帳戶內，依上開規定，系爭款項即屬被告所有，
        長虹公司就系爭款項僅對被告有請求返還消費寄託物之債權而已。如上所述
        ，原告既係基於錯誤之意思表示，將系爭款項誤匯入被告銀行第00000
        000000000號長虹公司帳戶內，且無論被告或長虹公司均無權利受
        領系爭款項，則被告於受領系爭款項後，進而以長虹公司對其有已到期未清
        償之債務，其就系爭款項對長虹公司有消費寄託物返還債務，主張互為抵銷
        ，顯係無法律上之原因受有利益，並致原告受有損害，原告自得依不當得利
        之規定，請求被告返還其所受之利益。
五、從而，原告依不當得利之法律關係，請求被告給付原告二百四十三萬二千三百四
    十三元，及自其請求被告返還系爭款項之翌日即九十一年九月四日起至清償日止
    ，按週年利率百分之五計算之遲延利息，為有理由，應予准許。
六、原告陳明願供擔保請准宣告假執行，核無不合，爰酌定相當之擔保金額准許之
七、兩造其餘之主張及提出之攻擊防禦方法，均不影響本院所為之前開判斷，自無再
    一一審論之必要，附此敘明。
八、訴訟費用負擔之依據：民事訴訟法第七十八條。
中　　　華　　　民　　　國　　九十一　　年　　 十一 　　月　　  八    　日
                                臺灣臺南地方法院民事第四庭
~B法　　　官　蘇正賢
右為正本係照原本作成
如對本判決上訴，須於判決送達後廿日內向本院提出上訴狀（應附繕本）。
中　　　華　　　民　　　國　　九十一　　年　　 十一 　　月　　  八    　日
~B法院書記官　林木村
